臺灣臺中地方法院民事判決　九十一年度簡上字第一○七號
　　上　訴　人　甲○○
　　訴訟代理人　戊○○
　　被 上訴 人　乙○○
　　　　　　　　丁○○
　　　　　　　　丙○○
右當事人間請求分割共有物事件，上訴人對於中華民國九十一年二月八日本院豐原簡
易庭第一審判決（九十年度豐簡字第四一九號）提起上訴，經本院於民國九十二年九
月二十六日辯論終結，本院判決如左：
    主      文
原判決廢棄。
兩造共有坐落臺中縣東勢鎮○○○段九０二之二一地號，地目建，面積０˙０五九六
公頃、同段第九０二之三一地號，地目建，面積０˙０二六九公頃、同段第九０二之
三二地號，地目建，面積０˙０一一八公頃等三筆土地，應合併分割為：如附圖二戊
案所示Ａ部分（面積０˙０四六五公頃）分歸上訴人甲○○取得，Ｂ、Ｄ、Ｄ１部分
（面積合計０˙０三一０公頃），分歸被上訴人乙○○、丁○○、丙○○取得，並按
應有部分二分之一、四分之一、四分之一保持共有，Ｃ、Ｅ部分（面積合計０˙０一
五四公頃）及Ｆ部分（面積０˙００五四公頃）分歸兩造取得，並按應有部分上訴人
五分之三、被上訴人乙○○五分之一、被上訴人丁○○、丙○○各十分之一保持共有
。
第一審、第二審訴訟費用由上訴人負擔五分之三，被上訴人乙○○負擔五分之一，被
上訴人丁○○、丙○○各負擔十分之一。
    事      實
甲、上訴人方面：
一、聲明：(一)原判決廢棄。(二)右廢棄部分，請求依如附圖二所示丙案分割。
二、陳述：除與原判決記載相同者，茲引用之外，補稱：
  (一)原審判決採乙案分割，Ｃ部分會擋到上訴人的客廳出口，造成上訴人的客廳部分
    無法直通道路，且乙案Ｄ部分不在現行既有道路上，其工程費用如何處理，原審
    均未說明。且乙案道路部分上訴人占五分之三，被上訴人三人只出五分之二，顯
    然不符合公平原則。
  (二)被上訴人乙○○於原審第一０二頁筆錄主張其現居基地東勢鎮○○○段九０二之
    四、九０二之三地號等二筆土地四十八年八月七日及四十九年八月一日發生重大
    水災，又於九十年間發生桃芝颱風，受損嚴重，故不願出賣九０二之二一、九０
    二之三一地號應有部分，但是水災只有右邊半米公路沖掉而已，包含桃芝颱風，
    根本沒有損失，而且乙○○明知有水災，為何在水災後二十年還要在此地蓋樓房
    ，九二一地震至今，上訴人所有坐落系爭土地上之古老平房需要改建，下了一陣
    風雨就會變成魚塘，不能安居樂業，被上訴人又不願意蓋章同意上訴人重建，可
    見被上訴人心態可議。
  (三)上訴人所主張之丙案，系爭三筆土地可以前後拉直，兩側房屋、地形都是四方形
    ，比較美觀，且可以提高土地利用價值，而供道路通行之土地兩造每人提供四分
    之一之應有部分，顯然符合公平原則。
  (四)系爭土地東南側的土地（即戊案所示Ｆ部分）應分割由被上訴人取得，因為上訴
    人分到的位置也有水溝，有排水功能，系爭土地東邊地勢比較高，水流到九０二
    之三０地號土地，會再往北流向地勢較低的九０二之二一地號土地，上訴人分到
    位置的水溝，並未和被上訴人保持共有，所以被上訴人分到位置的水溝也不應保
    持共有。上訴人現在完全沒有使用到九０二之三０地號土地。
三、證據：除引用原審立證方法外，另提出照片四張為證，並聲請勘驗現場。
乙、被上訴人方面：
一、聲明：上訴駁回。
二、陳述：除與原判決記載相同者，茲引用之外，補稱：
  (一)原審判決之分割方式尚稱公允，原審乙案已考量上訴人於原審時提出維持現有房
    屋完整性，勿庸拆除之聲明，使兩造土地的完整性及利用均不受影響。
  (二)上訴理由謂分割後上訴人的客廳無路可通道路，惟此乃共有土地分割後自己定土
    地利用規劃調和相鄰關係之範疇。關於道路權利持分，原審依法為「路依比例共
    有」判決實為允當。因通行受益應受權利比例持分之限制，將來權利主體與權利
    客體相互間的權利變動一成不變。上訴人理由主張土地應該前後拉直，被上訴人
    不反對。
  (三)Ｆ部分的溝渠是排水用，也有通到系爭土地南側九０二之三０地號的農地，九０
    二之三０號土地，上訴人有應有部分，如果Ｆ部分保持共有，可以避免以後可否
    使用Ｆ部分溝渠的爭議，被上訴人也不想要Ｆ部分的持分，應該要保持共有。
  (四)原審判決訴訟費用依應有部分比例分擔，被上訴人並無異議，惟上訴人不服原審
    判決提起上訴，上訴費用應由上訴人負擔。
三、證據：除引用原審立證方法外，提出照片一張為證。
    理      由
一、上訴人主張如主文所示三筆土地（下稱系爭土地），面積合計０˙０九八三公頃
    ，同為兩造共有，上訴人應有部分五分之三，被上訴人乙○○應有部分五分之一
    ，被上訴人丁○○、丙○○應有部分各十分之一，兩造間並無不得分割之契約，
    迄今尚未分割且無法達成分割之協議，為此求予將系爭三筆土地分割為如附圖一
    丙案所示。被上訴人則主張系爭土地應分割為如附圖二戊案所示。（附圖一分割
    方案丁案、戊案與本院囑託地政機關繪製之分割方案不符，本院已囑託地政機關
    更正為附圖二丁案、戊案所示，先予敘明）
二、按除因物之使用目的不能分割或契約約定有不分割之期限者，共有人得隨時請求
    分割共有物，又分割之方法不能協議者，法院得因任何人之聲請為原物分割或變
    價分割，民法第八百二十三條第一項前段、第八百二十四條定有明文。上訴人主
    張之事實，業據提出與所述相符之土地登記謄本三件、地價謄本二件及地籍圖謄
    本一件為證，且為被上訴人所不爭執，堪信為真正，是上訴人訴請裁判分割共有
    物，依上開規定，並無不合，應予准許。
三、次按，法院定共有物之分割方法，應斟酌當事人之聲明、共有物之性質、經濟效
    用及全體共有人之利益等公平決定之。查：
  (一)系爭土地地形接近方正，且相互毗鄰，目前有三合院式磚造瓦蓋平房一棟坐落其
    上，平房北向部分（含中央公廳）現供上訴人居住使用，南向部分則為被上訴人
    丁○○、丙○○居住使用；上訴人使用部分前方並以鐵皮向外延伸搭蓋簡易建物
    ，現供上訴人包裝水果及停放車輛使用；另在土地西南向部分有一寬約二公尺之
    既有道路，可通往公路，現供兩造通行使用等情，業經原審會同臺中縣東勢地政
    事務所測量人員勘測現場屬實，製有勘驗筆錄及複丈成果圖附卷可稽。而被上訴
    人均陳明其分得部分願繼續保持共有等情，有本院之言詞辯論筆錄可憑。
  (二)上訴人於原審及本院所先後提出之分割方案分別為如原審判決附圖甲案（其中Ｅ
    部分備註欄應更正為按應有部分比例共有、Ｆ部分應更正為甲○○取得）及如附
    圖一丙案，茲審酌如下：
  1.如依甲案分割，上訴人取得之土地面積即大於按應有部分計算之面積（計算式：
    590+4+8=602, (983－110)×3/5＝523.8, 602＞523.8）；如依丙案分割，則其
    中Ｃ、Ｅ部分作為道路通行之土地係按共有人人數四人、應有部分各四分之一保
    持共有，而按民法第八百二十四條第三項規定：「以原物為分配時，如共有人中
    有不能按其應有部分受分配者，得以金錢補償之」，足見以原物為分配時，共有
    人分配取得部分應以按應有部分比例計算為原則，而共有物上作為道路之土地，
    固因其使用目的而有由使用道路共同通行之共有人繼續保持共有之必要，惟其保
    持共有之應有部分仍應按上開共有人原應有部分之比例計算之，始符上開原則。
    本件分割方案丙案Ｃ、Ｅ部分土地既係作為分割取得土地之人共同通行之用，依
    上開說明，其應有部分應按共有人原應有部分比例計算，上訴人主張按共有人人
    數計算，即有不合。而丙案Ｃ、Ｅ部分土地應有部分如按原應有部分比例計算後
    ，上訴人取得之土地面積仍大於按應有部分計算之面積（計算式：( 983－130)
    ×3/5＝511.8, 557＞511.8），自無從據為分割方法。
  2.又按共有物分割之方法，須先就原物分配，於原物分配有困難時，始得變賣共有
    物，以價金分配於各共有人，或以原物分配，而就受配不足部分以金錢補償之，
    此觀上開民法第八百二十四條之規定甚明。查本件系爭土地區塊完整，價值相當
    ，現有房屋興建井然有序，佔地有限，共有人亦僅有四位，每人應有部分比例亦
    非繁雜，有上開土地登記謄本、地價謄本、原審勘驗筆錄、土地複丈成果圖可憑
    ，足見系爭土地尚非不能由各共有人均按應有部分受分配而為原物分割，且被上
    訴人均已陳明不願由上訴人就受配不足部分以金錢補償之。故上訴人主張之甲案
    及丙案即均無可採。
  (三)被上訴人於原審提出如原審判決附圖乙案之分割方案；另於本院提出如附圖二戊
    案之分割方案（其中Ｂ、Ｄ、Ｄ１部分，面積合計０˙０三一０公頃，應由被上
    訴人三人保持共有，附圖二戊案備註欄誤載分別由被上訴人三人單獨取得，應予
    更正）。因上訴人抗辯Ｆ部分應分歸被上訴人取得，本院乃依職權囑託地政機關
    繪製分割方案附圖二丁案（其中Ｂ、Ｄ、Ｄ１部分，依本院囑託意旨應由被上訴
    人三人保持共有，附圖備註欄誤載分別由被上訴人三人單獨取得，應予更正）。
    茲分別審酌乙案、丁案、戊案如下：
  1.無論依乙案、丁案、戊案分割，各共有人取得之土地面積均與按應有部分計算之
    面積相當。
  2.如依乙案分割，其分割後土地經界線即非平直，上訴人與被上訴人分別取得之土
    地地形均呈不規則形，且其中Ｄ、Ｆ部分作為道路通行之土地形狀亦非平直，並
    非最佳之分割方案。
  3.依丁案與戊案分割，則兩造所取得之土地地形甚為方正，其中Ｃ、Ｅ部分作為道
    路共同通行之土地地形亦甚為平直。
  4.丁案與戊案所不同者乃在於戊案將系爭土地東南側狹長狀之Ｆ部分分割歸兩造四
    人取得，丁案則分割歸被上訴人三人取得。本院審酌：被上訴人主張上開如附圖
    一戊案所示Ｆ部分土地原係供灌溉使用之溝渠，上訴人對此並不爭執，僅以該部
    分溝渠目前已經荒廢，看不出水溝痕跡等情置辯，而Ｆ部分土地面積多達五十四
    平方公尺，其形狀狹長，向東南側穿越毗鄰之九０二之二０地號、九０二之二二
    地號土地，進而向北、向東彎折延伸至九０二之八地號、九０二之四地號土地，
    此有上開土地複丈成果圖及地籍圖謄本在卷可憑，則依該部分土地之使用目的及
    土地形狀觀之，如分割歸任一共有人單獨取得，自非公平，故戊案較為適當。
四、綜上，本院斟酌系爭土地之使用現狀、兩造之應有部分比例、周邊交通之便利性
    及分割後關於土地利用之完整性，認為被上訴人所主張之如附圖二戊案分割方法
    ，尚屬公允。原審判決依乙案所示分割方案予以分割，並非允當。上訴意旨指摘
    原判決不當，求予廢棄改判，應認為其上訴為有理由，爰由本院廢棄原判決，改
    判如主文第二項所示之分割方法。
五、又按分割共有物之訴，本質上並無訟爭性，兩造本可互換地位，本件上訴人起訴
    雖於法有據，但被上訴人之應訴實因訴訟性質所不得不然，故本件之訴訟費用應
    由兩造依系爭土地應有部分之比例分擔，併此敘明。
六、上訴人另聲請勘驗現場，惟其就此部分之立證方法，係為證明Ｆ部分土地不應保
    持共有，且共有的道路應按共有人數保持共有，而非按原應有部分比例保持共有
    ，已據其於九十二年九月二十六日言詞辯論期日陳明，而該部分待證事實依兩造
    所提出之立證方法已足認定，故本件證據方法縱經調查，亦無礙於本院上開認定
    之結果，爰不予調查，附此敘明。
據上論結，本件上訴為有理由，依民事訴訟法第四百三十六條之一第三項、第四百五
十條、第七十八條、第八十條之一、第八十五條第一項但書，判決如主文。
中　　　華　　　民　　　國　　九十一　　年　　　十　　　月　　十七  　　日
                          臺灣臺中地方法院民事第三庭
~B審判長法官　張瑞蘭
~B法　　　官　洪堯讚
~B法　　　官　林慧貞
右為正本係照原本作成
不得上訴
中　　　華　　　民　　　國　　九十二　　年　　　十　　　月　　 十七 　　日
~B法院書記官
